最高法院刑事判決　　　　　　　　　　　　　　　九十三年度台上字第四一四一號
　　上　訴　人　甲○○
　　選任辯護人　王炳輝律師
　　　　　　　　林志忠律師
右上訴人因業務侵占案件，不服台灣高等法院台中分院中華民國九十年十一月十五日
第二審判決（八十九年度上訴字第五二０號，起訴案號：台灣南投地方法院檢察署八
十七年度偵字第三號），提起上訴，本院判決如左：
    主  文
原判決關於甲○○部分撤銷，發回台灣高等法院台中分院。
    理  由
按不得上訴於第三審法院之罪與得上訴之罪為牽連犯，而不得上訴之罪為重，得上訴
之罪為輕，雖依刑法第五十五條從不得上訴之重罪論科，惟其牽連之輕罪，原得上訴
，而裁判上一罪之上訴又不可分，則對於該重罪亦應認為得上訴於第三審法院。本件
原判決認定上訴人甲○○牽連犯刑法第二百十六條、第二百十條之行使偽造私文書罪
、第三百三十六條第二項之業務侵占罪，而依刑法第五十五條從一重之業務侵占罪處
斷，雖其從以處斷之重罪即業務侵占罪屬刑事訴訟法第三百七十六條第三款不得上訴
於第三審法院之案件，但所牽連觸犯之輕罪即行使偽造私文書罪係得上訴第三審法院
之案件，依前開說明自得上訴於第三審法院，先予敘明。
本件原判決認定甲○○與葉瑞祺原為夫妻關係，甲○○並於葉瑞祺之律師事務所協助
葉瑞祺，負責處理非訟事件暨兼管事務所之財務及會計。葉瑞祺於民國八十四年四月
間，受告訴人沈振團委託代為處理對八川建設股份有限公司（下稱八川公司）及順宇
建設股份有限公司之債權案件，雙方並簽訂有委託契約書，葉瑞祺於八十五年一月二
十二日以沈振團之債權，就台灣南投地方法院查封八川公司所有如原判決所示土地上
之地上物之強制執行程序參與分配，於八十六年一月間經第二次拍賣後，由另債權人
余光輝承受該拍賣標的物，沈振團可得之執行分配款為新台幣（下同）一百七十萬二
千七百九十七元，並由該法院於八十六年四月七日通知領取，葉瑞祺於收受通知後，
即交代其事務所之法務助理黃秀玉陪同甲○○，於八十六年四月二十三日向該法院領
取同額而以台灣銀行為發票人、沈振團為受款人，並禁止背書轉讓之票號Ｙ0000
000號之國庫支票乙紙。甲○○取得上開支票後，明知該支票係屬沈振團所有之財
物，其領得之款項亦屬沈振團所有，且依票載提領方法應由沈振團自行存入本人之帳
戶委託銀錢業者提示取款，雖沈振團與葉瑞祺所簽訂之委託契約書中記載葉瑞祺有代
收款項之權，惟該款項仍非即時歸葉瑞祺所有，葉瑞祺之報酬尚須經雙方結算後始得
自受領之款項中逕行扣抵，故葉瑞祺僅有代沈振團收取款項之權，其於未經結算前並
無逕自所收取之款項中扣抵報酬之權，詎其竟與葉瑞祺基於共同意圖為自己不法所有
之犯意聯絡，受葉瑞祺之指示於同年四月二十四日先至台中市第三信用合作社林森分
社（以下簡稱三信林森分社）以其名義開立帳戶，且未經沈振團同意而於上開時、地
盜用其印章於支票上背書，並持之存入上開帳戶交換，足以生損害於沈振團，並俟該
票款於同年月二十八日入帳後，甲○○隨即將該分配款中之一百七十萬元，轉匯至不
知情之簡富山設於花旗銀行台中分行之帳戶內，再於同年月二十九日、三十日分次提
出轉匯國外及支付部分雜支款項，而將該分配款侵占入己等情。因而維持第一審關於
論處上訴人共同意圖為自己不法之所有，而侵占對於業務上所持有之物（累犯）罪刑
部分之判決，駁回檢察官及上訴人在第二審關於該部分之上訴；並以上訴人被訴如原
判決理由欄三、四所載部分，不能證明上訴人犯罪，因公訴人認此部分與有罪部分有
裁判上及實質上一罪之關係，而不另為無罪之諭知，固非無見。
惟查：(一)、共同正犯之成立，以有犯意之聯絡與行為之分擔為要件，而此項要件，除
應於事實欄內詳加記載外，並應於理由內逐一說明其認定此項事實所憑之證據，方足
資為論罪科刑之根據。又認定犯罪事實所憑之證據，雖不以直接證據為限，間接證據
亦包括在內，然而無論直接證據或間接證據，其為訴訟上之證明，須於通常一般人均
不致有所懷疑，而得確信其為真實之程度者，始得據為有罪之認定，倘其證明尚未達
到此一程度，而有合理之懷疑存在時，即難遽採為不利被告之認定；且採用情況證據
認定犯罪事實，須其情況與待證事實有必然結合之關係，始得為之，如欠缺此必然結
合之關係，其情況猶有顯現其他事實之可能者，據以推定犯罪事實，即非法之所許。
原判決認定上訴人與葉瑞祺就前揭犯行，互有犯意聯絡及行為分擔為共同正犯等情，
為上訴人所否認，並辯稱：伊係葉瑞祺律師事務所之會計，僅依葉瑞祺交待之內容辦
理，對於相關法律問題及程序伊並不清楚等語。而原判決認定上訴人有前揭犯行，係
以上訴人自承係掌理葉瑞祺律師事務所之財務及會計，負責事務所記帳並向客戶領款
存入該事務所以其名義設於台中市第十一信用合作社文心分社之帳戶等情，其受葉瑞
祺之命固有向前開執行法院領取上開分配款支票之權，惟上開國庫支票之受款人為告
訴人並載明禁止背書轉讓，故上訴人自應知該票據非屬其事務所之所有自明，而其與
葉瑞祺為謀侵占上開分配款，竟未依循將該票據存於前述該事務所以其名義所開立之
帳戶內，反於領取上開分配款支票之翌日隨即至三信林森分社開立帳戶，而存入僅為
提示該張國庫支票目的而未有其他業務往來所開立之帳戶，並盜用告訴人印章背書存
入交換，俟該票款於同年月二十八日入帳後，隨即將該分配款中之一百七十萬元匯至
不知情之簡富山設於花旗銀行台中分行之帳戶內，再於同年月二十九日、三十日分次
提出轉匯國外及支付部分雜支款項（原判決第四頁第十四行至第五頁第五行）等情，
為其主要論據。然按協助律師事務所處理相關業務，而不知律師與當事人約定之詳情
者，事理上是否並非絕無可能？且稽諸卷附委託契約書係由葉瑞祺與告訴人簽訂（八
十六年度偵字第三九六三號卷第五十七至五十八頁），而葉瑞祺並供稱：上訴人並不
知情（原判決第五頁第十行）等情，復否認其與上訴人有檢察官所指之犯行，而就其
與告訴人簽訂之委任契約書究應如何解釋，迭以言詞或書狀向事實審法院為激烈之爭
辯。原判決未說明基於何項調查及有何證據，足資證明上訴人為葉瑞祺辦理前開業務
，曾就葉瑞祺與告訴人間之委託內容等相關事項予以知悉瞭解，遽以上開並非明確之
理由推定上訴人與葉瑞祺間，就本件犯行互有犯意聯絡及行為分擔而為不利上訴人之
認定，其查證未盡且理由欠備，遽行判決，尚嫌率斷，難昭折服。(二)、依法應於審判
期日調查之證據雖已調查，而其內容未明瞭者，即與未經調查無異，如遽行判決，仍
屬應於審判期日調查之證據而未予調查，尚不得遽對被告為有利或不利之認定。上訴
人與葉瑞祺始終堅決否認有檢察官所指之犯行，葉瑞祺並辯稱：伊係依據與告訴人簽
訂之委託契約書辦理，其間並無何違法情事等語，而稽諸葉瑞祺與告訴人簽訂之委託
契約書第五條記載：「乙方（即葉瑞祺）應得之報酬為取回屋款之百分之五十，由乙
方於結算時從代為受領之款項中逕行扣抵……」（八十六年度偵字第三九六三號卷第
五十七頁背面）等情，是否約定由葉瑞祺代告訴人受領保管相關款項，將來結算時並
由葉瑞祺就代為受領保管之款項中逕為扣抵？苟葉瑞祺得依委託契約書代告訴人受領
保管相關款項，將來結算時並由葉瑞祺就代為受領保管之款項中逕為扣抵，則上訴人
與葉瑞祺是否有檢察官所指之前揭犯行，即尚非全無疑義，仍待調查釐清。原審對上
情未詳予調查釐清，復未說明其就上情為如何斟酌取捨之理由，率為不利上訴人之認
定，其查證未盡且理由欠備，遽行判決，尚有未合。上訴意旨指摘原判決不當，尚非
全無理由，應認有撤銷發回更審之原因。原判決理由欄三、四所載關於上訴人不另為
無罪諭知部分，基於審判不可分之原則，併予發回，附此敘明。
據上論結，應依刑事訴訟法第三百九十七條、第四百零一條，判決如主文。
中　　　華　　　民　　　國　　九十三　　年　　　八　　　月　　 十二 　　日
                              最高法院刑事第三庭
                                  審判長法官  董　明　霈
                                        法官  林　茂　雄
                                        法官  張　祺　祥
                                        法官  陳　世　淙
                                        法官  洪　佳　濱
      右正本證明與原本無異
                                              書  記  官
中　　　華　　　民　　　國　　九十三　　年　　　八　　　月　　 十九 　　日
                                                                        Ｑ
